【裁判字號】    95,易,568
【裁判日期】    950817
【裁判案由】    背信
【裁判全文】
臺灣臺北地方法院刑事判決               95年度易字第568號
公  訴  人  臺灣臺北地方法院檢察署檢察官
被      告  乙○○
                      樓
選任辯護人  劉岱音律師
            林靜文律師
上列被告因背信案件，經檢察官提起公訴（94年度偵續三字第6
號），本院判決如下：
    主  文
乙○○無罪。
    理  由
一、公訴意旨略以：被告乙○○原係新大東皮包五金有限公司（
    下稱新大東公司）總經理，於民國88年間與三門金屬有限公
    司（下稱三門公司）總經理丁○○共組告訴人東鈺金屬工業
    有限公司（下稱東鈺公司），被告與丁○○約定，二人分別
    提供資金及掛鎖專利權，並各佔公司二分之一股份，其後丁○○並將原三門公司客戶美國布魯克斯東（BROOKSTON ）公
    司之遠東區總代理君聯有限公司（下稱君聯公司，址設臺北
    市○○○路○段218號11樓）之採購合約轉讓予告訴人東鈺公
    司，並推由丁○○之妻林淑惠擔任公司董事長、被告擔任總
    經理等職，而丁○○則為公司執行業務之股東。惟被告係告
    訴人東鈺公司總經理，受託處理告訴人東鈺公司訂單及出貨
    事宜等業務，竟於90年5月3日及6月7日，意圖為自己不法之
    所有，未經告訴人東鈺公司董事長林淑惠或執行業務股東丁○○之同意，私自向君聯公司承辦人員佯稱：告訴人東鈺公
    司已將生產對號掛鎖之模具及專利出售與新大東公司，告訴
    人東鈺公司之業務亦均由新大東公司接辦云云，要求平日向
    告訴人東鈺公司採購掛鎖之君聯公司，轉向其所經營之新大
    東公司訂購掛鎖，並要求不知情之會計甲○○（業經不起訴
    處分）改以新大東公司名義出貨，合計獲利新臺幣（下同）
    約42萬元，嗣丁○○知悉後即質問被告為何以新大東公司名
    義出貨，並要求立即更正為告訴人東鈺公司，惟因出貨日期
    已近，乃退步要求90年8月3日及同年月10日之出貨需改正為
    告訴人東鈺公司名義，且於收取貨款後應轉存告訴人東鈺公
    司帳戶，俟被告應允後，丁○○始同意以新大東公司名義繼
    續出貨，並出具聲明書予君聯公司等語，因認被告涉犯刑法
    第342條第1項之背信罪嫌。
二、按犯罪事實應依證據認定之，無證據不得認定其犯罪事實，
    刑事訴訟法第154條第2項定有明文。又所謂認定犯罪事實之
    證據，係指足以認定被告確有犯罪行為之積極證據而言，如
    未發現相當證據，或證據不足以證明，自不能以推測或擬制
    之方法，以為裁判基礎，最高法院40年台上字第86號著有判
    例可稽。又「無罪推定」乃刑事司法程序上之基本原則，刑
    事案件之追訴，必須提出證據（舉證負擔），並需說服至無
    合理懷疑之地步（證明負擔），始能謂被告有罪。最高法院
    88年台上字第954 號判決亦認「認定犯罪事實所憑之證據，
    雖不以直接證據為限，間接證據亦包括在內，然而無論直接
    證據或間接證據，其為訴訟上之證明，須於通常一般人均不
    致有所懷疑，而得確信為真實之程度者，始得據為有罪之認
    定，倘其證明尚未到達此一程度，而有合理之懷疑存在時，
    即難遽採為不利被告之認定」，即採此一見解。次按刑法第
    342 條之背信罪，以有取得不法利益或損害本人利益之意圖
    為必要，若無此意圖，即屬缺乏意思要件，縱有違背任務之
    行為，並致生損害於本人之財產或其他利益，亦難律以本條
    之罪，最高法院30年上字第1210號判例要旨可資參照。
三、公訴意旨認被告乙○○涉有刑法第342條第1項之背信犯行，
    無非係以：前揭犯罪事實業據告訴代理人丁○○指訴歷歷，
    並經證人甲○○、丙○○證述在卷，復有被告關於在更改訂
    單前未經丁○○同意等供述，以及告訴人東鈺公司聲明書、
    出貨協議書等為其主要論據。訊據被告固不否認有於前揭時
    地，向君聯公司將東鈺公司的訂單更改為新大東公司之事實
    ，然堅詞否認有何公訴意旨所稱之背信犯行，辯稱：因丁○○向東鈺公司借3 張支票，面額各為50萬元，交付債權人高
    洋史，嗣該3 張支票陸續退票或撤銷付款委託，在丁○○與
    伊協議下，東鈺公司借用新大東公司在聯邦銀行之戶頭，將
    東鈺公司之存款轉存入該新大東公司帳戶內，至90年2 月下
    旬高洋史取得東鈺公司應給付票款150 萬元及利息之確定判
    決，伊從銀行得知高洋史要對東鈺公司進行強制執行情事，
    才通知君聯公司改以新大東公司名義押匯，但因君聯公司要
    求契約與信用狀必須一致，故訂單才同時改為新大東公司名
    義，但該等訂單之貨款是匯進前開東鈺公司所借用之新大東
    公司戶頭內，仍供東鈺公司使用，且現仍在該帳戶內，是為
    避免東鈺公司的財產遭強制執行，並無損害東鈺公司之意圖
    等語。
四、經查：
  (一)東鈺公司於88年12月6 日設立登記，林淑惠即丁○○之妻為
    登記負責人，被告為總經理，所在地為臺北縣板橋市○○路
    ○段45巷7之1 號，而新大東公司之登記負責人為被告之妻劉
    秀珍，設與東鈺公司同址之情，業據告訴代理人丁○○供陳
    在卷（見91年度偵字第3392號卷第28、61頁），並有東鈺公
    司設立登記事項及新大東公司基本資料查詢附卷可稽（見92
    年度偵續字第438 號卷第30至35頁）。丁○○向東鈺公司借
    用發票日分別為89年4 月30日、同年5月31日及同年6月30日
    、面額各為50萬元之支票3 張，嗣其中2張支票於89年6月15
    日撤銷付款委託，另1 張於89年7月3日經執票人提示後以存
    款不足為由遭退票，前述2 張亦分別於89年7月9日、同年月
    19日遭退票之情，有前述支票3 張、支票撤銷付款委託申請
    書2份及退票理由單3張附卷可考（分別見本院卷第24至27、
    31頁）。又高洋史持上開3 張支票請求東鈺公司給付票款共
    150 萬元及利息，經臺灣板橋地方法院板橋簡易庭於89年12
    月22日以89年度板簡字第2155號判決東鈺公司應給付高洋史
    票款共150萬元及利息，該判決並於90年2月20日確定，此亦
    有前述89年度板簡字第2155號宣示判決筆錄、更正裁定及90
    年2月22日確定證明書在卷足憑（見本院卷第32至36頁）。
  (二)證人丁○○於本院具結證述：伊跟被告協議合夥，將伊經營
    之三門公司所有機具、模具做為投資，被告就出資一半跟伊
    買股權，成立東鈺公司，並將原三門公司之客戶如君聯公司
    等都帶過來，都是用東鈺公司的名義跟君聯公司交易，利潤
    一人一半，被告在東鈺公司是總經理，負責業務及財務，伊
    負責生產、開發、製造。合夥之後，新大東公司還有少量在
    經營，有在推銷東鈺公司產品等語（見本院卷第105至107頁
    ）；又證人丙○○於本院具結證稱：伊在美商布魯克斯東公
    司擔任副總經理，君聯公司是布魯克斯東公司在臺灣登記的
    公司。在伊到君聯公司之前，君聯公司就有向東鈺公司買產
    品銷到美國，貨款是由美國開信用狀給君聯公司，再由君聯
    公司分割給各交易廠商，由各個交易廠商自行押匯，之前東
    鈺公司跟君聯公司往來押匯情形都正常，後來東鈺公司說要
    下單給新大東公司，這在君聯公司的運作上是很不正常現象
    ，因為本來交易對象是東鈺公司，現在要改變交易對象，在
    內部流程上必須取得原公司的同意，而且也要跟美國公司報
    備，把美國公司電腦內的資料全部做變更，重新更改訂單，
    訂單才能夠生效，因而丁○○及被告才應伊要求出具聲明書
    ，君聯公司才依渠等雙方的協議，下單給新大東公司，但渠
    等要怎麼寫，伊不清楚。且因在美國電腦裡面一直是東鈺公
    司的紀錄，所以當初本件編號34526、35076、35384此3件訂
    單（以下稱系爭3 張訂單）是下給東鈺公司。而依公司開單
    的慣例，雖然內容改，但訂單開單的日期是不會改的，所以
    下訂單日期原則上是看訂單上面的日期等語（見本院卷第99
    至104 頁），及於檢察官訊問時具結證稱：之前由東鈺公司
    名義出口，只有1 張改新大東公司名義，但希望渠等不要反
    反覆覆，所以系爭3 張訂單都改成新大東公司，並出具聲明
    書，且信用狀與訂單需一致，信用狀一定要跟著訂單走等語
    （見91年度偵字第3392號卷第178 頁）；證人甲○○於本院
    具結證稱：君聯公司與新大東交易僅系爭3 張訂單，是由被
    告處理的等語（見本院卷第84頁）；以及被告亦供承：為了
    能以新大東公司名義押匯，其向君聯公司表示將訂單轉至新
    大東公司，現在系爭3筆訂單之貨款仍在東鈺公司向新大東
    借用之帳戶內等語（見92年度偵續一字第141號卷第32頁，
    本院卷第122頁）。
  (三)美商布魯克斯東公司於90年6月7日、90年6 月26日，分別以
    編號34526、35076、35384共3張訂購單，向新大東公司訂購
    貨物，出貨日分別為90年7月9日、同年8月3日、同年8 月10
    日，總金額為美金41,548元之情，亦有前述系爭3 張訂購單
    及其譯本附卷可佐（見91年度偵字第3392號卷第66至71頁）
    ；丁○○與被告於90年6 月30日出具「東鈺公司聲明書」，
    其內容記載：於90年5月3日東鈺公司會計甲○○誤將訂購合
    約私自轉向被告所經營之新大東公司，為東鈺公司所不容，
    出貨日90年7月9日訂單，因出貨日已近同意以新大東公司名
    義出貨，出貨日同年8月3日、同年8 月10日訂單需改正為東
    鈺公司名義出貨等語，有該聲明書在卷可考（見91年度偵字
    第3392號卷第25頁），以及東鈺公司、丁○○及新大東公司
    於90年7 月12日簽署「東鈺公司出貨協議書」，其內容記載
    ：有關上述系爭3 筆訂單之信用狀、訂購單，經與君聯公司
    討論後，因更改作業需時冗長，為不誤及君聯公司之出貨作
    業下，乃以新大東公司名義出貨押匯，然其得款必全數轉入
    東鈺公司之銀行帳戶不得有誤等語，亦有該出貨協議書附卷
    可證（見91年度偵字第3392號卷第33頁）。是據上所述，足
    見君聯公司原為東鈺公司之客戶，於90年6 月間君聯公司向
    東鈺公司訂購貨物，被告要求君聯公司改為向新大東公司下
    訂單，東鈺公司股東丁○○知悉後，不同意改以新大東公司
    名義訂購，渠等遂先後簽署前揭聲明書、出貨協議書，最後
    僅同意系爭3張訂單以新大東公司名義出貨押匯。
  (四)證人甲○○於本院具結證述：88年至90或91年間伊有在東鈺
    公司從事會計工作，君聯公司跟東鈺公司交易突然由乙○○
    決定跟新大東公司交易，是因之前東鈺公司變成高洋史之債
    務人，怕被高洋史強制執行，89年7月6日起就把東鈺公司戶
    頭裡面的錢轉到新大東公司聯邦銀行板橋分行帳戶（下稱新
    大東帳戶）借用戶頭，這是丁○○跟被告跟伊說的，因為訂
    單要押匯，要用信用狀，信用狀上面是誰就入到誰的戶頭，
    如果是東鈺公司就是入東鈺公司的戶頭，就會有被執行的可
    能。伊是後來才知道丁○○跟乙○○有簽聲明書及協議書。
    林淑惠是東鈺公司負責人，也是工廠實際作業的負責人，東
    鈺公司及新大東公司的營業額是合在一起算是東鈺公司所有
    ，利潤一人一半，這是丁○○與被告協議的，系爭3 筆訂單
    的貨款還在東鈺公司借用的新大東帳戶內。東鈺公司的支出
    也是直接從新大東帳戶支付，本院卷第28、29頁現金支出傳
    票是伊所製作，其上有林淑惠簽名，是伊從東鈺公司帳戶領
    出來再轉存到新大東帳戶，那時是怕高洋史執行，而本院卷
    第38、39頁現金支出傳票是伊所製作，其上也有林淑惠簽名
    ，其上記載之領七月薪資是東鈺公司員工薪資，房租也是東
    鈺公司的，應付帳款是包括東鈺公司跟新大東公司，是從新
    大東帳戶領出來支付這些款項，要支付的款項，伊先開傳票
    ，被告跟丁○○兩人要先簽名在傳票上，根據傳票填寫提款
    條，提款條上要蓋新大東公司大章及名義負責人劉秀珍的小
    章，新大東公司的實際負責人是被告等語（見本院卷第83至
    98頁）。
  (五)並有現金支出傳票多紙及帳號為000000000000號新大東帳戶
    影本附卷足憑（見本院卷第28、29、37至40、47至49、61至
    63頁，91年度偵字第3392號卷第228至238頁，93年度偵續二
    字第23號卷第112、113、120至122頁），而對照前開現金支
    出傳票上之日期與金額，與新大東帳戶上之日期與金額是相
    互一致，是證人甲○○證稱89年7月6日以後東鈺公司帳戶內
    之存款轉存至新大東帳戶，及東鈺公司之支出款項是從新大
    東帳戶提領，包括系爭3 筆訂單貨款在內，東鈺公司借用新
    大東帳戶使用乙節，堪以採信。至於丁○○雖於本院證稱：
    東鈺公司存款會轉存到新大東帳戶，是因東鈺公司向新大東
    公司借款，90年5、6月間還有欠款，金額在100 萬元以內，
    至於支出傳票是內帳，所有的錢都是會計在掌握，會計從何
    處提領，伊不清楚等語（見本院卷第116 頁），然其於91年
    12月25日檢察官訊問「不同意東鈺存入新大東戶頭為何簽現
    金傳票？」時，答稱「是東鈺貨款，由新大東賣出，所以存
    新大東戶頭」等語（見91年度偵字第25379 號卷第12頁），
    又於92年2月7日檢察官偵查時，對於甲○○提出關於將東鈺
    公司存款轉存新大東帳戶之現金支出傳票，丁○○承認是伊
    所簽署，並表示就此伊無法解釋（見91年度偵字第3392號卷
    第282 頁背面），是其嗣後改稱是因東鈺公司的借款云云，
    尚難採信，況前開現金支出傳票上並無記載是借款、還款或
    尚欠餘額等有關借貸事項，亦難認定有借貸情事。另東鈺公
    司聯邦銀行帳戶於90年年間之存款餘額，除於8、9月間各有
    一筆票款入帳，而該筆款項亦分別於90年8、9月間轉帳支出
    外，均未逾5萬元之情，亦有該帳戶90年間往來明細附卷可
    憑（見本院卷），益徵證人甲○○證述東鈺公司借用新大東
    帳戶乙節屬實。
  (六)證人高洋史於94年4 月21日偵查時證稱：伊曾收受丁○○交
    付之東鈺公司的3 張支票，其中1張跳票，另2張撤銷付款委
    託丁○○一再藉口展期，伊發現有撤銷付款，才趕快去軋支
    票，之後丁○○的還款情況已經很不好，一直展期，伊打算
    聲請強制執行等語（見93年度偵續二字第23號卷第108、109
    頁），足見丁○○並無法有效處理其向東鈺公司所借用3 張
    支票之票款債務，再參諸，90年2 月22日債權人取得高洋史
    前揭之民事判決及確定證明書後，東鈺公司確實有可能隨時
    遭遇債權人前來強制執行財產之危險，亦即其遭受強制執行
    之立即危險，更甚於當初3 張支票退票時。又證人即聯邦銀
    行職員劉健宏於94年5月3日偵查時具結證述：根據聯邦銀行
    的授信批覆書，在89年4 月20日東鈺公司負責人的配偶丁○○在銀行往來有不好的紀錄，因此要求東鈺公司必須提出有
    足夠的定存單，才能夠辦理押匯，否則只能以託收的方式為
    之等語（見93年度偵續二字第23號卷第129、130頁），並提
    出聯邦銀行授信批覆單、支票存款存戶退票資料查詢單、被
    告提供設定質權之定期存款存單影本、出口押匯總質權書等
    為佐（見93年度偵續二字第23號卷第135至138、141 頁），
    可見東鈺公司必須提供擔保才能以信用狀為付款條件辦理押
    匯，否則只能以託收方式為之，被告曾提供其個人的定期存
    款單設定質權，使東鈺公司得以辦理押匯。
  (七)於本件偵查中丁○○曾與被告之會計師就東鈺公司之財產對
    帳，結果並無違誤之情，業據證人甲○○證述在卷（見92年
    度偵續一字第141 號卷第31頁，本院卷第94頁），且經證人
    丁○○於檢察官偵查時證稱：對帳後的結果，就被告所呈的
    資料比對後是一致的，在90年8月結餘是138萬沒錯，到90年
    9 、10月結餘是140萬也沒錯（見91年度偵字第25379號卷第
    14頁），而系爭3筆訂單的貨款業於90年8月間匯入新大東帳
    戶，新大東帳戶於92年4月30日存款餘額為143萬餘元，於95
    年6月間尚有144萬餘元之情，亦有存款餘額證明書、新大東
    帳戶影本在卷可按（見91年度偵字第3392號卷第304 頁，本
    卷第37頁），足徵東鈺公司的財產並無短少情事。再者，證
    人甲○○於偵查中證述：君聯公司平均一年約三、四個月會
    下一次訂單訂購掛鎖等語（見94年度偵續三字第6 號卷第76
    頁），又證人丁○○於本院具結證稱；君聯公司向東鈺公司
    訂購，往年6 到11月當中都是出貨的旺期等語（見本院卷第
    108頁），則對照本件系爭3張訂單，係於90年5、6月間君聯
    公司所發出，其3、4月前約在90年年初，故被告是於90年2
    月22日債權人高洋史取得確定證明書後，君聯公司下訂單時
    ，將東鈺公司更改為新大東公司。另前述之90年6 月30日聲
    明書及90年7 月12日出貨協議書係丁○○所擬稿後，經被告
    簽名之情，業據證人丁○○、甲○○及被告供陳在卷（見93
    年度偵續一字第23號卷第54、30頁），且聲明書所載「會計
    甲○○誤將訂購合約私自轉向被告所經營之新大東公司」等
    語，顯與前揭該3 筆訂單是被告向君聯公司更改之事實不符
    ，可見是丁○○與被告在意見不合之情形下，雙方妥協下之
    作法，且雙方既對於東鈺公司之經營發生意見不合之情形，
    故事後丁○○要求將系爭3 筆訂單貨款匯回東鈺公司帳戶，
    亦尚難據此即認無借用新大東帳戶情事。
  (八)綜上所述，東鈺公司於89年7 月間確實有退票紀錄，而其債
    權人高洋史也於90年2月下旬取得對東鈺公司150萬元及利息
    債權的確定證明，且東鈺公司聯邦銀行帳戶於90年1 月至12
    月間之存款餘額，除於8、9月間各有一筆票款入帳，而該筆
    款項亦分別於90年8、9月間轉帳之出外，均未逾5 萬元，又
    君聯公司的訂單與信用狀上名義人必須一致，而東鈺公司的
    存款在支出有剩餘後確實有轉存新大東帳戶，其支出亦確實
    有由新大東帳戶提領，而新大東帳戶之存款並無短少情事，
    故被告辯稱其是為避免東鈺公司的財產遭強制執行而向君聯
    公司更改訂單名義人，並非無據，且東鈺公司的財產亦無短
    少情事，是尚難認被告有為自己或他人取得不法利益或損害
    東鈺公司利益之意圖。至於東鈺公司實際上另一負責人丁○○事後得知上情而不同意更改名義，雙方事後並簽署聲明書
    、出貨協議書，然此聲明書及協議書僅是雙方對東鈺公司是
    否會遭強制執行等看法意見不同之事後妥協措施，尚難據此
    為被告不利之認定，且東鈺公司既有借新大東帳戶使用，而
    東鈺公司在3筆訂單貨款於90年8月間匯入新大東帳戶後，隨
    即於90年10月中旬停止營業（見91年度偵字第3392號卷第27
    頁），接著是應就東鈺公司財產進行清算之問題，是被告未
    依前開協議書，將系爭3 筆訂單貨款匯回東鈺公司帳戶，至
    多僅是未依協議書履行之問題，亦難認被告即有取得不法利
    益或損害本人利益之意圖。
五、綜上，公訴人所提的證據尚無法使本院確信被告更改系爭3
    筆訂單之行為，有為自己或他人取得不法利益或損害東鈺公
    司利益之意圖，仍有合理之懷疑，自難以刑法第342 條背信
    罪相繩，此外，復查無其他積極證據足資認定被告有何背信
    之犯行，自不能證明其犯罪，應為無罪判決之諭知。
據上論斷，應依刑事訴訟法第301 條第1 項，判決如主文。
本案經檢察官陳淑雲到庭執行職務。
中    華    民    國    95    年    8     月    17    日
                  刑事第五庭審判長法  官  黃程暉
                                  法  官  李宜娟
                                  法  官  賴秀蘭
以上正本證明與原本無異。
如不服本判決，應於判決送達後10日內，向本院提出上訴狀。
                                  書記官  陳惠娟
中    華    民    國    95    年    8     月    25    日


司法院資訊處製作；財團法人民間司法改革基金會備份。
